臺灣高等法院臺中分院刑事判決　　 100年度交上易字第1354號
上　訴　人
即　被　告　張國揚
選任辯護人　劉志　律師
上列上訴人因過失傷害案件，不服臺灣彰化地方法院100年度交
易字第206號中華民國100年9月5日第一審判決（起訴案號：臺灣
彰化地方法院檢察署100年度調偵字第289號），提起上訴，本院
判決如下：
    主  文
上訴駁回。
    事  實
一、張國揚於民國（下同）100年1月14日上午，駕駛車牌號碼J6
    -0575號自用小客車，沿彰化縣社頭鄉○○路由西往東方向
    行駛，於同日上午9時45分許，行經彰化縣社頭鄉○○路與
    水源路交岔路口時，原應注意駕駛人駕駛汽車，應遵守道路
    交通標誌、標線、號誌之指示，而分向限制線為雙黃實線，
    用以劃分路面成雙向車道，禁止車輛跨越行駛；且在設有禁
    止超車標誌、標線之處所、地段，不得超車而依當時天候晴
    、日間自然光線、柏油路面乾燥無缺陷亦無障礙物、視距良
    好等情況，並無不能注意之情事，竟疏未注意及此，左車身
    貿然跨越雙黃實線之分向限制線自蕭○達（真實姓名年籍詳
    卷）所騎乘並搭載其女兒童蕭○君（94年2月生，真實姓名
    年籍詳卷）之車牌號碼KTU-547號重型機車左後方超車，於
    張國揚直行通過前開交岔路口時，超越在其右側行駛亦疏未
    注意機車左轉彎時，應距交岔路口30公尺前顯示方向燈或手
    勢，換入內側車道或左轉車道，行至交岔路口中心處左轉，
    並不得占用來車道搶先左轉而貿然左轉之蕭○達所騎乘上開
    重型機車，致張國揚閃避不及而與蕭○達所騎乘上開重型機
    車發生碰撞，蕭○達、兒童蕭○君並因人車倒地而使蕭○君
    受有臉部開放性傷口、手部挫傷等傷害，蕭○達則受有頭部
    外傷合併腦內出血、蜘蛛網膜下及硬腦膜下出血、左側頭皮
    深撕裂傷併頭皮缺損等傷害，導致因對腦損傷極大，手術後
    仍遺存有中度失智症，而有重大難治之重傷害。張國揚肇事
    後並於員警到場處理時主動向警承認其為肇事者，向警自首
    並接受裁判。
二、案經蕭○達、蕭○達之夫及兒童蕭○君之父蕭○營（真實姓
    名年籍詳卷）訴由臺灣彰化地方法院檢察署檢察官偵查起訴
    。
    理    由
壹、證據能力部分：
一、按被告以外之人（包括證人、鑑定人、告訴人、被害人及共
    同被告等）於審判外之陳述雖不符刑事訴訟法第159條之1至
    之4等4條之規定，而經當事人於審判程序同意作為證據，法
    院審酌該言詞陳述或書面陳述作成時之情況，認為適當者，
    亦得為證據；當事人、代理人或辯護人於法院調查證據時，
    知有刑事訴訟法第159條第1項不得為證據之情形，而未於言
    詞辯論終結前聲明異議者，視為有前項之同意；此於同法第
    159條之5定有明文。立法意旨在於傳聞證據未經當事人之反
    對詰問予以核實，原則上先予排除。惟若當事人已放棄反對
    詰問權，於審判程序中表明同意該等傳聞證據可作為證據；
    或於言詞辯論終結前未聲明異議，基於尊重當事人對傳聞證
    據之處分權，及證據資料愈豐富，愈有助於真實發見之理念
    ，且強化言詞辯論主義，使訴訟程序得以順暢進行，上開傳
    聞證據亦均具有證據能力。茲查，本件檢察官、被告張國揚
    對於以下本案卷內相關證人之證述（含書面陳述）之證據能
    力於原審及本院審判期日中均未就證據能力有所爭執，且迄
    至本院言詞辯論終結前亦未聲明異議，且上述證人之證述（
    含書面陳述）亦經本院於審理期日中逐一提示、朗讀，並告
    以要旨，本院復審酌相關證人證述筆錄之製成，並無證據顯
    示有何違背程序規定情事，依據上述之說明，均應具有證據
    能力。
二、至本案其餘非供述證據，檢察官、被告亦不爭執證據能力，
    本院審酌該等證據作成及取得之程序均無違法之處，是後述
    所引用證據之證據能力均無疑義，合先敘明。
貳、實體方面：
一、訊據上訴人即被告（以下簡稱被告）張國揚固坦承於前揭時
    、地駕駛前開自用小客車與告訴人蕭○達所騎乘機車發生碰
    撞，並使告訴人蕭○達、被害人兒童蕭○君受有前揭傷害，
    惟矢口否認有何過失傷害犯行，辯稱：伊當時是直行車，也
    沒有要超車，伊沒有過失云云。經查：
(一)被告於100年1月14日上午9時45分許，駕駛前開自用小客車
    行經彰化縣社頭鄉○○路與水源路交岔路口時，左車身貿然
    跨越分向限制線自蕭○達所騎乘並搭載其女兒童蕭○君之車
    牌號碼KTU-547號重型機車左後方超車，於被告直行通過前
    開交岔路口時，在超越同向右側行駛之蕭○達所騎乘之上開
    機車時，又因蕭○達所騎乘之上開機車冒然左轉，致被告閃
    避不及，而與蕭○達所騎乘之上開機車發生碰撞等情，業據
    被告坦承不諱，核與告訴人蕭○達於偵查中指訴情節相符，
    復有道路交通事故調查報告表（一）、（二）、道路交通事
    故現場圖、現場及車損照片等件附卷可稽。且經本院當庭勘
    驗車禍發生經過結果為：被告駕駛Ｊ6-0575號自用小客車，
    如偵查卷第九頁道路交通事故現場圖所示，於水源路由西往
    東到事故路口時，在交叉路口處，與欲行左轉騎乘ＫＴＵ-5
    47號重型機車之告訴人蕭玲達擦撞，告訴人蕭○達人車當場
    倒地。」、「被告車身確實有跨越來車道，但並沒有左轉彎
    的情形，而是直行。」（見本院卷第26頁），又被害人兒童
    蕭○君因前開車禍受有臉部開放性傷口、手部挫傷等傷害，
    亦有員榮醫院診斷證明書1份在卷可憑（參100年度他字第
    562號偵查卷第37頁）；且按有重大不治或難治之傷害者，
    即屬重傷害，此為刑法第10條第2項第6款所明定，被害人蕭
    ○達因前揭事故而受有頭部外傷合併腦內出血、蜘蛛網膜下
    及硬腦膜下出血、左側頭皮深撕裂傷併頭皮缺損等傷害，於
    車禍發生當時因腦外傷致昏迷，手術前昏迷指數6分，右側
    瞳孔放大，可知對腦之損傷很大，術後經鑑定遺存有中度失
    智症等情，有財團法人彰化基督教醫院診斷書、該院100年8
    月8日一○○彰基醫事字第100080027號函、全民健康保險重
    大傷病核定審查通知書、中華民國身心障礙手冊等件在卷可
    稽（參同上偵查卷第7至8頁、原審卷第28、34頁），堪認告
    訴人蕭○達腦部功能已達嚴重減損機能之程度而構成重傷害
    ，且告訴人蕭○達及被害人兒童蕭○君所受前開傷害係因
    本件車禍所致。
(二)被告雖以前詞置辯，惟按駕駛人駕駛汽車，應遵守道路交通
    標誌、標線、號誌之指示，並服從交通指揮人員之指揮，而
    分向限制線為雙黃實線，用以劃分路面成雙向車道，禁止車
    輛跨越行駛，並不得迴轉；另汽車超車及讓車時，在設有學
    校、醫院標誌或其他設有禁止超車標誌、標線之處所、地段
    或對面有來車交會或前行車連貫二輛以上者，不得超車。道
    路交通安全規則第90條、第100條第1項第2款、道路交通標
    誌標線號誌設置規則第165條第1項、第2項分別訂有明文。
    又機器腳踏車行駛至交岔路口，其轉彎，應依標誌或標線之
    規定行駛；無標誌或標線者，左轉彎時，應距交岔路口30公
    尺前顯示方向燈或手勢，換入內側車道或左轉車道，行至交
    岔路口中心處左轉，並不得占用來車道搶先左轉，道路交通
    安全規則第99條第2項、第102條第1項第5款亦有明文規定。
    被告既自承領有駕駛執照，則其駕車時當明知且應注意上開
    關於汽車行進時之道路交通安全法規規定，而依當時情況，
    天候為晴天、日間自然光線、柏油路面乾燥無缺陷亦無障礙
    物、視距良好等情況，並無不能注意之情事。被告於事發後
    接受到場處理員警訊問時，已陳稱：應該是在伊要超越對方
    機車時，機車因往左靠而碰撞到的等語，有員警製作之彰化
    縣警察局道路交通事故談話紀錄表在卷可稽，被告並於該紀
    錄表上簽名表示閱讀後認為無訛（參同上偵查卷第17至18頁
    ）；且被告駕駛之前開自用小客車係微向右偏而跨於分向限
    制線上，距告訴人蕭○達騎乘之前開機車倒地位置更已往前
    達11.3公尺，有道路交通事故現場圖可資為憑（參同上偵查
    卷第14頁），若被告因擦撞下意識將方向盤轉左，不但車頭
    應朝向社石路方向，且亦應自發生撞擊處（舊社高幹45號電
    桿處）即更為偏離內側車道，是其嗣後改辯稱係因擦撞後踩
    煞車才偏向對向車道，顯與現場跡證不符，難以憑採，況經
    上開本院審理時勘驗車禍錄影帶結果：被告車身確實有跨越
    來車道等情（見本院卷第26頁），被告確係於超車時發生事
    故應堪認定。則該處既劃有雙黃線即分向限制線，禁止車輛
    跨越行駛，被告竟疏未注意，違反前開規定貿然超車，顯屬
    應注意並能注意而未注意，就本件車禍之發生，實難辭過失
    之責。而告訴人蕭○達騎乘機車行至該處，未顯示方向燈即
    左轉，對於本件車禍之發生，亦有過失。又本件經送請臺灣
    省彰化縣區車輛行車事故鑑定委員會鑑定及送請臺灣省車輛
    行車事故覆議鑑定委員會覆議結果，亦認：一、被告駕駛自
    小客車行經閃光號誌路口，跨越分向限制線超車不當，為肇
    事主因。二、告訴人蕭○達駕駛重機車行經閃光號誌路口，
    未顯示方向燈左轉影響行車，為肇事次因等語，有臺灣省彰
    化縣區車輛行車事故鑑定委員會於100年4月19日以彰鑑字第
    1005600863號函送之鑑定意見書及臺灣省車輛行車事故覆議
    鑑定委員會100年8月9日覆議字第1006203212號函可稽（參
    同上偵查卷第39至42頁、本院卷第35頁），益徵雙方對於本
    件車禍發生確實均有疏失。綜上所述，被告與告訴人蕭○達
    對於本案車禍之發生，均有疏失，且被告之過失行為與告訴
    人蕭○達、被害人兒童蕭○君所受傷害間，具有相當因果關
    係甚明。
(四)辯護意旨雖主張96年2月1日新修正之道路交通安全規則第
    101條規定：「汽車行經交岔路口標誌之路段，不得超車，
    本件被告發生車禍處並未設有標誌，是縱在行經社石路與水
    源路交岔之三岔路口時超車，亦未違規云云，惟依被告自承
    確係超越機車時發生車禍，且被告於交岔路口即跨越分向限
    制之雙黃實線並保持跨越雙黃實線之直行狀態，核與上開鑑
    定意見認被告被告駕駛自小客車行經閃光號誌路口，跨越分
    向限制線超車不當，為肇事主因之鑑定意旨相符，是被告係
    在汽車行經交岔路口標誌之路段超車至明，被告上開行車顯
    有違道路交通安全規則第101條規定：「汽車行經交岔路口
    標誌之路段，不得超車」之規定，辯護意旨認被告未違規云
    云，顯非可採。辯護意旨另謂：被告係出於信賴蕭○達所騎
    乘上開重型機車不致左轉，故被告對本件車禍應無能注意而
    不注意之情形，是被告對本件車禍應無過失可言云云，惟本
    件車禍係被告上開違規超車在先，亦即上開鑑定意見所謂之
    ：「跨越分向限制線超車不當」，被告顯有過失已至臻明確
    ，則蕭○達所騎乘上開重型機車嗣後貿然左轉，應屬蕭○達
    與有過失之行為，而蕭○達上開與有過失之行為，尚屬肇事
    次因，亦經鑑定明確並無從以蕭○達上開嗣後之與有過失行
    為之肇事次因，依信賴原則解免應屬被告上開肇事主因之過
    失責任，附此敘明。又本件車禍之發生既經明確認定係由於
    被告之上開肇事主因及蕭○達上開肇事次因所致，則蕭○君
    因本件車禍受有臉部開放性傷口、手部挫傷等傷害，蕭○達
    因本件車禍受有頭部外傷合併腦內出血、蜘蛛網膜下及硬腦
    膜下出血、左側頭皮深撕裂傷併頭皮缺損等傷害，導致因對
    腦損傷極大，手術後仍遺存有中度失智症，而有重大難治之
    重傷害，即有相當因果關係，辯護意旨認本件車禍係偶然之
    事實所致，並無相當因果關係，顯有誤會，併此指明。
(五)綜上所述，被告所辯，均為事後卸責之詞，不足採信。本件
    事證明確，被告犯行堪以認定。
三、核被告所為，係犯刑法第284條第1項後段之過失致重傷害罪
    及同條項前段之過失傷害罪。起訴意旨雖認告訴人蕭○達因
    本件車禍所受有之傷害為普通傷害云云，惟經本院調查結果
    ，告訴人蕭○達之前揭傷勢因術後遺存有中度失智症，已達
    重大不治或難治之程度，核與刑法第10條第4項第6款對於身
    體或健康有重大不治或難治傷害之構成要件相符，而屬於重
    傷害，業據前述，起訴意旨容有誤會，惟此部分業據檢察官
    於原審當庭更正起訴法條，本院無庸再行更正，附此敘明。
    而被告1過失行為，致告訴人蕭○達受重傷，及致被害人兒
    童蕭○君受傷，為一行為觸犯數罪名，係想像競合犯，應從
    一重依刑法第284條第1項後段之過失致重傷害罪處斷。又被
    告於肇事後員警到場處理並詢問時，主動向警承認其為肇事
    者，而向警自首並接受裁判，業據被告供明在卷，並有道路
    交通事故肇事人自首情形紀錄表在卷可稽（參同上偵查卷第
    26頁），應認被告係於為警發覺其本案過失傷害犯嫌前，即
    主動在現場向警自首而接受裁判。被告既符合刑法第62條前
    段自首之規定，爰依法減輕其刑。原判決認被告犯過失重傷
    害，罪證明確，適用刑法第284條第1項、第55條、第62條前
    段、第41條第1項前段，刑法施行法第1條之1第1項、第2項
    前段之規定，並審酌被告前無犯罪紀錄，有臺灣高等法院被
    告前案紀錄表1份在卷可稽，素行尚佳；被告之過失程度、
    肇事之情節、告訴人蕭○達對於本件車禍之發生亦有前揭疏
    失，惟被告至今仍矢口否認犯行，亦未與告訴人達成和解等
    一切情狀，量處被告有期徒刑4月，並諭知易科罰金之折算
    標準，核無違誤，量刑亦甚妥適，被告上訴否認犯行，指摘
    原判決不當，顯無理由，應予駁回。
據上論斷，應依刑事訴訟法第368條，判決如主文。
本案經檢察官吳經綸到庭執行職務。
中    華    民    國   100    年    11    月    10    日
            刑事第一庭    審判長法  官  李  璋  鵬
                                法  官  劉  榮  服
                                法  官  胡  忠  文
以上正本證明與原本無異。
不得上訴。
                                書記官  廖  家  莉
中    華    民    國   100    年    11    月    10    日
附錄論罪科刑法條：
中華民國刑法第284條
因過失傷害人者，處6月以下有期徒刑、拘役或5百元以下罰金，
致重傷者，處1年以下有期徒刑、拘役或5百元以下罰金。
從事業務之人，因業務上之過失傷害人者，處1年以下有期徒刑
、拘役或1千元以下罰金，致重傷者，處3年以下有期徒刑、拘役
或2千元以下罰金。